【裁判字號】    97,台上,1254
【裁判日期】    970619
【裁判案由】    請求塗銷抵押權登記
【裁判全文】
最高法院民事判決            九十七年度台上字第一二五四號
上  訴  人  崇雲有限公司
法定代理人  乙○○
訴訟代理人  劉豐綸律師
被 上訴 人  甲  ○
上列當事人間請求塗銷抵押權登記事件，上訴人對於中華民國九
十七年一月十六日台灣高等法院台中分院第二審判決（九十六年
度上字第七八號），提起上訴，本院判決如下：
    主  文
上訴駁回。
第三審訴訟費用由上訴人負擔。
     理  由
本件被上訴人主張：訴外人闔家新有限公司、日全汽車百貨有限
公司於民國九十一年三月五日以伊子即訴外人朱德盛為連帶保證
人，與上訴人簽立「經銷日本東洋輪胎合約書」（下稱系爭合約
書）。詎朱德盛未經伊同意，除於系爭合約書連帶保證人欄偽造
伊之簽名、蓋用偽刻之印章外，復偽造抵押權設定契約書，將伊
所有坐落彰化縣芬園鄉○○段六七七號土地，設定本金最高限額
新台幣（下同）五百萬元之抵押權登記（彰化縣彰化地政事務所
九十年彰資字第一三四三五○號，下稱系爭抵押權登記）予上訴
人，供作貨款之擔保。嗣上訴人訴請伊連帶給付貨款事件，既經
判決上訴人敗訴確定，兩造間即無債權債務關係存在，伊自不負
義務人兼連帶債務人之責，該非出於伊所為之系爭抵押權登記，
亦應予以塗銷。爰基於所有人之排除侵害請求權，求為命上訴人
塗銷系爭抵押權登記之判決。
上訴人則以：被上訴人交付印鑑證明書、系爭土地所有權狀、身
分證影本予其子朱德盛，自係同意或授權朱德盛為系爭抵押權登
記。縱未授權，仍應負表見代理之授權人責任。不能因伊另件訴
請被上訴人依系爭合約書之約定，負連帶給付貨款之責，經判決
伊敗訴確定，即認被上訴人得請求塗銷系爭抵押權登記等語，資
為抗辯。
原審以：系爭合約書上關於連帶保證人「甲○」（被上訴人）之
印文，及系爭抵押權設定契約書上「甲○」之印文是否真正？朱
德盛是否有權代理被上訴人？如為無權代理，有無表見代理之適
用？均為上訴人另件訴請被上訴人給付貨款事件（原法院九十四
年度上字第三五五號），所據以判決上訴人敗訴確定（下稱另件
確定判決）之爭點。則該確定判決所詳述：被上訴人之子朱德盛
係以偽造「甲○」之木質印章蓋於系爭合約書及系爭抵押權設定
契約書，被上訴人並未授權朱德盛簽立系爭合約書、抵押權設定
契約書，亦無命其依表見代理法律關係負授權人責任之理由，被
上訴人無須就上訴人請求之貨款二百六十四萬零一百五十元本息
負連帶給付責任等論斷，既無顯然違背法令，或經上訴人提出新
訴訟資料足以推翻其判斷之情形，兩造自不能於其後之本件訴訟
中再為相反之主張，法院更不得作相異之判斷。是以被上訴人主
張：兩造間無系爭抵押權所擔保之債權債務關係存在，應屬有據
。上訴人辯稱：被上訴人已授權朱德盛或基於表見代理法律關係
，應負授權人責任，不得訴請塗銷系爭抵押權登記云云，為無足
取。從而，被上訴人依民法第七百六十七條規定，本於所有人之
物上請求權，訴請上訴人塗銷系爭抵押權登記，為有理由。因予
維持第一審所為被上訴人勝訴之判決，駁回上訴人之上訴。
按最高限額抵押權為擔保物權，若無既存之債權，而將來亦確定
不再發生債權，依抵押權之從屬性，應許抵押人請求抵押權人塗
銷抵押權設定登記。系爭最高限額五百萬元之抵押權設定登記，
乃為擔保系爭合約書所生之貨款債權，而上訴人對於被上訴人之
貨款債權業經另件判決確定不存在，為原審所認定之事實。則被
上訴人以系爭抵押權所擔保之貨款債權不存在為由，請求上訴人
塗銷系爭抵押權登記，於法並無不合。原審本此理由，駁回上訴
人之上訴，核無違誤可言。上訴意旨，猶執陳詞，求予廢棄原判
決，非有理由。
據上論結，本件上訴為無理由。依民事訴訟法第四百八十一條、
第四百四十九條第一項、第七十八條，判決如主文。
中    華    民    國  九十七  年    六    月   十九   日
                      最高法院民事第三庭
                          審判長法官  蘇  茂  秋
                                法官  陳  碧  玉
                                法官  劉  靜  嫻
                                法官  張  宗  權
                                法官  葉  勝  利
      本件正本證明與原本無異
                                      書  記  官
中    華    民    國  九十七  年    七    月    一    日
                                                      v


司法院資訊處製作；財團法人民間司法改革基金會備份。
